【裁判字號】    98,審訴,1921
【裁判日期】    980828
【裁判案由】    塗銷抵押權登記
【裁判全文】
臺灣臺北地方法院民事判決            98年度審訴字第1921號
    原      告  甲○○
    訴訟代理人  傅文民律師
    被      告  乙○○
上列當事人間塗銷抵押權登記事件，經本院於中華民國98年8月1
8日言詞辯論終結，判決如下：
    主  文
被告應將原告所有如附表所示之土地及房屋，以台北市建成地政
事務所七十六年大安字第０六六二九０號收件，於民國七十六年
二月二十五日登記，存續期間自民國七十六年二月二十日至七十
六年五月十九日止，本金最高限額新台幣佰貳拾萬元之抵押權
予以塗銷。
訴訟費用新台幣萬貳仟陸佰捌拾元由被告負擔。
    事實及理由
一、原告起訴主張：訴外人吳祚欽原係坐落台北市○○區○○段
    4小段332地號土地、應有部分1/4及其上同地段702建號即門
    牌號碼台北市○○○路○段73巷10號4樓房屋（下稱系爭房地
    ）之所有權人，嗣吳祚欽將系爭房地出售予被告（原名莊萬
    銓），並先行收受被告交付部分價金，故於民國76 年2月25
    日將系爭房地設定本金最高限額新台幣（下同）320 萬元、
    存續期間自76年2月20日起至76年5月19日止之抵押權（下稱
    系爭抵押權）予被告為履約之擔保，嗣被告付訖價款，吳祚
    欽亦依約將系爭房地所有權移轉登記予被告。伊於95年5月3
    0 日輾轉買受登記為系爭房地之所有權人，發覺系爭抵押權
    尚仍存在，但被告無法提出擔保債權存在之證據，況系爭抵
    押權於被告取得系爭房地所有權時，亦因混同而消滅。爰依
    民法第767 條所有物妨害請求權訴請被告塗銷系爭抵押權等
    情。並聲明：如主文所示。
二、被告則以：吳祚欽因先收受伊交付之系爭房地部分價款，故
    設定系爭抵押權予伊為擔保，嗣經伊付訖全部價款，吳祚欽
    也將系爭房地移轉登記予伊。但吳祚欽言明以系爭抵押權擔
    保其向伊父親借款之擔保，但迄未為清償，故系爭抵押權擔
    保之債權，尚仍存在等語，資為抗辯。並聲明：原告之訴駁
    回。
三、查原告主張系爭抵押權所擔保債權已不存在，且系爭抵押權
    因被告事後取得系爭房地所有權所混同消滅，本於民法第76
    7 條規定請求被告塗銷系爭抵押權等情，為被告所否認，並
    以上開情詞置辯。則本件兩造爭點厥為：(一)系爭抵押權所擔
    保之債權是否存在？(二)又系爭抵押權是否因混同而消滅？茲
    分項析述如后：
(一)、按抵押權為從物權，以主債權之存在為其存在之前提，故如
    主債權因清償、免除、抵銷或其他原因而消滅時，則抵押權
    自亦當然隨之消滅。查原告主張吳祚欽為擔保履行移轉系爭
    房地之義務，而設定系爭抵押權予被告等情，經核與系爭房
    地抵押權設定契約書約定事項所載：「本件係因權利人（指
    被告）向義務人（指吳祚欽）承買前開不動產，而就買賣契
    約書所收受買賣價款所為之擔保設定，義務人應依約履行買
    賣契約所訂條款，如有違約，權利人即得拍賣抵押物而受清
    償」等語相符（見本院卷第36頁），且為被告所不爭，並陳
    稱：吳祚欽以420萬元出售系爭房地予伊，但伊先支付320萬
    元，吳祚欽則設定系爭抵押權為擔保，嗣伊付訖餘款，吳祚
    欽也履行過戶義務等語（見本院卷第58頁），復有系爭房地
    所有權異動索引資料在卷可參（先本院卷第37頁），可見系
    爭抵押權原擔保之債務，業因吳祚欽履行移轉系爭房地之義
    務而消滅。雖被告辯稱：吳祚欽另以系爭抵押權擔保其向伊
    父親借款債務，故債務並未消滅云云，縱認被告所辯債務屬
    實，惟該筆債務並非系爭抵押權擔保之範圍，此觀諸抵押權
    設定契約書記載即明，被告上開辯詞，自無足採。是原告主
    張系爭抵押權擔保債務已不存在，自堪採信。
(二)、次按同一物之所有權及其他物權，歸屬於一人者，其他物權
    因混同而消滅，民法第762 條定有明文。查系爭房地原所有
    權人為吳祚欽，嗣吳祚欽設定系爭抵押權予被告後，再將系
    爭房地所有權移轉登記予被告，前已詳敘，則原告主張系爭
    抵押權依民法第762條規定業因混同而消滅，自屬有理由。
四、末按所有人對於無權占有或侵奪其所有物者，得請求返還之
    。對於妨害其所有權者，得請求除去之。有妨害其所有權之
    虞者，得請求防止之，民法第767 條定有明文。原告主張系
    爭抵押權因所擔保債務不存在及權利混同而消滅，則系爭抵
    押權登記仍繼續存在，自係對所有權人之所有權行使造成妨
    害，原告本於民法第767 條之規定，訴請被告將系爭抵押權
    登記予以塗銷，為有理由，應予准許。
五、本件訴訟費用額確定為32,680元。
六、訴訟費用負擔之依據：民事訴訟法第78條。
中    華    民    國    98    年    8     月    28    日
                        民事第六庭法官  傅中樂
以上正本係照原本作成。
如對本判決上訴，須於判決送達後20日內向本院提出上訴狀。
中    華    民    國    98    年    8     月    28    日
                                書記官  王文心


司法院資訊處製作；財團法人民間司法改革基金會備份。
